【裁判字號】    94,重上更(三),541
【裁判日期】    950605
【裁判案由】    妨害公務
【裁判全文】
臺灣高等法院臺南分院刑事判決   94年度重上更(三)字第541號
    上  訴  人  臺灣臺南地方法院檢察署檢察官
    被      告  壬 ○ ○
                庚 ○ ○
    上  一  人
    選任辯護人  彭 大 勇  律師
                林 士 龍  律師
上列上訴人因被告等妨害公務案件，不服臺灣臺南地方法院八十
六年度訴字第一九０六號中華民國八十八年四月二十六日第一審
判決（起訴案號：臺灣臺南地方法院檢察署八十四年度偵字第七
八八五號），提起上訴，判決後經最高法院第三次發回更審，本
院判決如下：
    主      文
原判決關於庚○○、壬○○部分撤銷。
庚○○共同公然聚眾對於公務員依法執行職務時，下手實施強暴
及脅迫，累犯，處有期徒刑壹年貳月。
壬○○共同公然聚眾對於公務員依法執行職務時，下手實施強暴
及脅迫，處有期徒刑壹年。
    事      實
一、庚○○於民國七十六年間曾因竊盜案件，經台灣台南地方法
    院判處有期徒刑一年，緩刑五年確定，嗣上開緩刑經撤銷，
    且所處有期徒刑經減刑減為有期徒刑六月後，於民國七十九
    年九月十日執行完畢。又庚○○與壬○○二人，於案發時均
    係陸軍第八軍團司令部知義軍事看守所內因犯逃亡罪而在押
    之人犯，惟庚○○係於民國八十一年十一月十五日逃亡，而
    於民國八十四年二月六日始遭緝獲羈押，另壬○○則係於民
    國八十四年一月十四日逃亡，而於同年三月三日始遭緝獲羈
    押，二人於案發之時即民國八十四年五月六日之時，均已因
    無故離營逾一個月而喪失軍人身分。
二、緣庚○○、壬○○二人與同在知義軍事看守所內遭受羈押之
    馮國勳（民國六十一年五月九日出生，業經判處有期徒刑一
    年二月確定）、蔡錦標（民國五十九年八月十日出生，業經
    判處有期徒刑一年確定）、李俊義（民國六十年十月二十三
    日出生，因案發時具軍人身分，業經判決不受理確定）、陳
    家賢（民國六十年九月十九日出生，業經判處有期徒刑一年
    二月確定）、彭建福（民國五十一年一月十九日出生，業經
    判處有期徒刑一年確定）、辛○○（民國五十四年二月三日
    出生，另由原審通緝中）及廖志億（民國六十年八月二十七
    日出生，已因在場助勢而經判決有罪確定）等人，均因不滿
    該所管教人員平日對人犯處分不公，因而心情浮動。嗣於民
    國八十四年五月六日晚七時四十分許，因該所依法執行職務
    之公務員即值星官廖彬良質問人犯廖志億何以未向其報備，
    即自動坐下，惟廖志憶未予理會，廖彬良乃欲上前處理，詎
    辛○○竟拿起塑膠椅往地上摔，並對所內在場之多數不特定
    人犯喊說「不要怕他們，把東西拿起來」等語，而以此方式
    公然藉機發動及聚集該所多數不特定之人犯對執行維護秩序
    職務之公務員即戒護人員實施強暴脅迫之行為。適庚○○、
    壬○○及馮國勳、蔡錦標、李俊義、陳家賢、彭建福等人見
    狀，為發洩其等不滿之情緒，其等竟共同基於公然聚眾對於
    公務員依法執行職務時下手實施強暴及脅迫之犯意聯絡，於
    公務員即該看守所內之戒護人員即班長甲○○（民國五十九
    年七月八日生）、己○○（民國六十四年六月四日生）、乙○○（民國六十四年四月一日生）、廖彬良（民國六十三年
    八月二十二日生）、楊鵬聰（民國六十一年十一月十二日生
    ）、戊○○（民國六十三年九月三日生）等人依法執行維護
    看守所內秩序之職務時，挾持甲○○，並由壬○○趁機以塑
    膠椅攻擊廖彬良之頭部與臉部及破壞窗戶，摔椅子；另庚○○則毆打其中一名班長；彭建福則持棍子砸窗戶及毆打其中
    一名班長，並脅迫說「戒護人員來一個殺一個，來兩個殺一
    雙」等語；另馮國勳則以木棍毆打班長廖彬良及戊○○；蔡
    錦標則毆打其中一名班長，並在場起鬨；李俊義則勒住戒護
    人員己○○，並以木棍毆打己○○；陳家賢則毆打其中一名
    班長，而以此等強暴及脅迫之方式於公務員甲○○、己○○
    、乙○○、廖彬良、楊鵬聰、戊○○等人依法執行職務時公
    然聚眾並下手實施上開強暴及脅迫之行為，因而致己○○、
    乙○○、廖彬良、楊鵬聰、戊○○等人受有傷害，另廖志億
    則在場助勢，至辛○○除首倡謀議上開暴動外，另亦持警棍
    毆打乙○○左小腿，並破壞電視（上開傷害及毀損犯行，均
    未據被害人提出告訴）。
三、案經陸軍第八軍團司令部移送臺灣臺南地方法院檢察署檢察
    官偵查起訴。
    理      由
甲、程序部分
一、按常備兵、補充兵現役在營期間，無故離營已逾一個月者，
    停服現役，民國八十九年二月二日修正公布之兵役法第二十
    條第一項第三款定有明文。經查：本件被告壬○○、庚○○
    二人於案發之時均係陸軍第八軍團司令部知義軍事看守所內
    因犯逃亡罪而在押之人犯乙節，固有陸軍總司令部督察長室
    於中華民國九十年四月六日以（九０）優明字第０七三四號
    函檢附之陸軍第八軍團司令部壬○○押票回証及庚○○押票
    回証各一紙在卷可稽（附於本院上更(一)卷第一六三頁及第一
    七三頁），惟查：被告庚○○係於民國八十一年十一月十五
    日逃亡，而於民國八十四年二月六日始遭緝獲羈押，另壬○○則係於民國八十四年一月十四日逃亡，而於同年三月三日
    始遭緝獲羈押等情，亦有上開陸軍總司令部督察長室於中華
    民國九十年四月六日以（九０）優明字第０七三四號函檢附
    之陸軍第八軍團司令部壬○○通緝查復單與押票回証及庚○○通緝查復單與押票回証各一紙在卷可稽（附於本院上更(一)
    卷第一六三頁、第一六四頁、第一七三頁、第一七四頁），
    足証被告二人於案發之時即民國八十四年五月六日之時，均
    已因無故離營逾一個月而喪失軍人身分之事實，應堪認定，
    是本件普通法院對其二人應有審判權，合先敘明。
二、次按中華民國九十二年一月十四日修正通過之刑事訴訟法施
    行前，已繫屬於各級法院之案件，其以後之訴訟程序，應依
    修正刑事訴訟法終結之。但修正刑事訴訟法施行前已依法定
    程序進行之訴訟程序，其效力不受影響，刑事訴訟法施行法
    第七條之三定有明文。經查：廖彬良、楊鵬聰、乙○○、己○○及彭普化等人於軍事檢察官偵訊中之供述，或廖彬良、
    乙○○、己○○等人於台灣台南地方法院檢察署檢察官偵訊
    中業已具結之供述，均係於新修正刑事訴訟法施行前，依舊
    訴訟法法定程序踐行之訴訟程序而取得之証據，且均已於民
    國九十年七月十一日審判期日中就其等之供述踐行調查程序
    （見本院上更(一)卷第二五三頁筆錄），足見上開供述證據，
    均係修正刑事訴訟法施行前，依法定程序進行調查所取得之
    証據，揆諸前開說明，該等供述証據自有證據能力（最高法
    院九十五年台上字第九五二、七０三、四一二、三七六號判
    決意旨、九十四年度台上字第七三五九號判決意旨及九十三
    年度台上字第二０三號判決意旨參照）。又上開廖彬良、楊
    鵬聰、乙○○、己○○及彭普化等人於軍事檢察官偵訊中之
    供述，或証人廖彬良、乙○○、己○○等人於台灣台南地方
    法院檢察署檢察官偵訊中之供述，既均係於新修正刑事訴訟
    法施行前，依舊訴訟法法定程序踐行之訴訟程序而取得之具
    有証據能力之証據，自無庸再依修正後刑事訴訟法第一百五
    十九條之一第二項之規定認定其等上開供述是否無顯不可信
    之要件之必要，併此敘明。
三、又依軍事卷所附筆錄固無己○○、乙○○、楊鵬聰、廖彬良
    、彭普化等人均已依法具結之資料，另本件已查無知義看守
    所人犯毆人毀物之相關証人等具結之資料乙節，亦據國防部
    陸軍總司令部函述明確，有該司令部中華民國九十四年十一
    月二十八日郵法字第０九四０００一六五四號書函一紙在卷
    可稽（附於本院更(三)卷第一宗第一一二頁）。惟查：己○○
    、乙○○、楊鵬聰、廖彬良等人於軍事檢察官偵訊時，均係
    以被害人之身分應訊，另彭普化於軍事檢察官偵訊時，則係
    以被告之身分應訊乙節，此觀諸己○○、乙○○、楊鵬聰、
    廖彬良等人之筆錄末尾均記載為「庭諭『被害人』訊畢飭回
    」、「右筆錄經當庭交『被害人』．．．」等語即知（見軍
    事卷第六十二頁反面、第六十四頁、第七十頁反面及第七十
    二頁筆錄），另彭普化之筆錄雖筆錄開頭記載為「本日到場
    者為『証人』」，惟筆錄末尾則記載為「庭諭『被告』訊畢
    還押」、「右筆錄經當庭交『被告』．．．」、「『被告』
    ：（簽名）」等語即知（見軍事卷第四十一頁及第四十四頁
    筆錄），足証己○○、乙○○、楊鵬聰、廖彬良四人於軍事
    檢察官之訊問確係以被害人之身分應訊，另彭普化則係以被
    告之身分應訊，而非以証人之身分應訊之事實，應堪認定，
    是其等五人既非以証人之身分應訊，自無命其等具結之必要
    。又其等五人於軍事檢察官偵訊中所為之供述，依前所述，
    既均在新修正刑事訴訟法施行前，依舊訴訟法法定程序踐行
    之訴訟程序而取得，且均已於民國九十年七月十一日審判期
    日中就其等之供述踐行調查程序，揆諸前開說明，該等供述
    自有証據能力，要難因其等五人於軍事檢察官偵訊中並未具
    結，即謂其等之供述並無証據能力，是被告庚○○辯稱楊鵬
    聰、彭普化二人於軍事檢察官偵訊時未依法具結，其二人於
    軍事檢察官偵訊時所為之供述，不得採為証據等語，應屬無
    據，應不足採。
四、又証人廖彬良係案發當時在場親身經歷其事之人，是其於台
    灣台南地方法院檢察署檢察官偵訊時証稱「軍訊筆錄實在」
    等語（見偵查卷第五十五頁筆錄）及於軍事檢察官訊問時供
    稱「．．．我認為是辛○○、王漢國（按應係庚○○之誤）
    等人是主謀（依後所述，庚○○應僅係下手實施強暴脅迫之
    人，而非首謀）」等語（見軍事卷第六十二頁筆錄），自難
    認係臆測之詞，被告庚○○辯稱証人廖彬良此部分供述無証
    據能力等語，亦屬無據，亦不足採。
五、另本件既未援用洪福來、丁○○、朱國樑、癸○○等人於軍
    事檢察官偵訊時所為之供述，自無審究其等於軍事檢察官之
    供述有無証據能力之必要，併此敘明。
乙、實體部分
一、訊據被告壬○○、庚○○矢口否認有上開犯行，被告壬○○
    辯稱：案發當時伊躲在牆角，且面對牆壁，伊並未參與暴動
    ，亦未在場助勢，更未出手打人等語，另被告庚○○則辯稱
    ：案發當時伊被喝令高舉雙手及趴在水溝旁之牆壁，伊並未
    參與暴動，亦未攻擊或挾持班長等語。經查：
  １、被告壬○○上開犯行，業據証人廖彬良於台灣台南地方法
      院檢察署檢察官偵訊時及軍事檢察官訊問時分別供稱「當
      時我與人犯在一起，因有一人犯把椅子摔地上，大家就暴
      動了，我與另一戒護立即吹哨，人犯就搶我們的棍子，．
      ．我當時被人犯拿塑膠椅打到頭部」、「問：軍訊筆錄實
      在（提示）？答：實在」（以上見偵查卷第五四頁反面及
      第五五頁筆錄）、「．．我擔任押區值星官，人犯於啟封
      場唱卡拉OK，我與戒護人員謝明宏、丁○○、林漢群等值
      勤，約十九時四十分，押犯廖志憶於放封場後面下棋區，
      進入前面唱歌區，未向我報備，即自動坐下，我質問他『
      為什麼沒有報備就坐下』三次，唯廖犯均未理會，我正欲
      處理，人犯辛○○在後面的下棋區就拿起塑膠椅子往地上
      摔，人犯就全部站起來，．．我就往後退，手被人犯抓住
      （但沒時間看清楚是誰），其中押犯壬○○趁機以塑膠椅
      子攻擊我的頭部及臉部，造成我後頸部、右臉頰擦傷，頭
      部腫起來，此時二樓戒護區已發布應變演練，並衝下押區
      ，押犯因有所畏懼，即退至啟封場左邊，並將我放開，此
      時帶頭的辛○○和彭建福站在前面與戒護對峙，並不時鼓
      動其他押犯攻擊戒護，等押犯再度攻擊時，．．．即指揮
      戒護撤退，我們就退至押房走道」、「．．．只聽見辛○○喊說要其他人犯把下士戒護甲○○拉回去當人質」（以
      上見軍事卷第六十一頁及第六十二頁筆錄）等語綦詳，另
      証人乙○○於台灣台南地方法院檢察署檢察官偵訊時及軍
      事檢察官訊問時亦分別供稱「我當時在二樓作息，我聽到
      哨子聲衝下去，發現現場很亂，人犯有搶戒護人員棍子，
      我們戒護人員被圍在中間，混亂中我的腳有被人犯打到」
      、「問：軍方偵訊筆錄所言實在（提示）？答：實在」（
      以上見偵查卷第五三頁反面筆錄）、「聽到放封場摔椅子
      聲音，接著有人犯暴動的哨音，陳所長便帶我們下押區鎮
      暴」、「（問：何人暴動？）答：我看到彭建福、辛○○
      、壬○○等人指揮押犯暴動，彭建福說『戒護人員來一個
      殺一個』，辛○○拿電視玻璃碎片自傷腹部，並說『不要
      怕他們，把東西拿起來』，壬○○則拿長板凳破壞窗戶，
      ．．」、「（問：你有無受到攻擊？）答：有，我剛下押
      區鎮暴時，看見戒護己○○被押犯李俊義勒住脖子，我為
      了救他，架開李俊義，被辛○○拿起警棍偷襲我的左小腿
      ，致瘀青紅腫破皮，行動不便」（以上見軍事卷第七十一
      頁筆錄）等語，即被告壬○○於軍事檢察官偵訊時亦供稱
      「（問：八十四年五月六日晚間發生何事？）答：那時我
      在放封場最後面下棋．．．下到一半就聽到前面唱歌的地
      方值星班長罵人，是罵廖志億，後來就有人站起來，甚至
      有人丟椅子，同時哨音也響起了，押區就亂成一團」、「
      （問：你本人有無丟椅子，打班長？）答：在班長都撤走
      後有丟椅子，我那時拿了一個長板凳的腳，那時班長還沒
      有撤走，班長想從前門出去，我站在前門前三、四公尺，
      班長拿著棍子衝向我，我有拿棍子（板凳腳）擋他，後來
      就閃了」、「（問：板凳腳為何會在你手上？）答：人家
      遞給我的」、「（問：為何要接板凳腳？）答：那時大家
      情緒衝動，有人喊拿著，我就拿著」、「（問：是否有打
      到班長？）答：班長有拿棍子打我的手，再來我有用左手
      拿板凳腳揮向他，有打到，不是碰到身体就是碰到棍子，
      然後我就把板凳腳丟了」等語（見軍事卷第四十七頁及第
      四十八頁筆錄），足証被告壬○○確有上開犯行，應堪認
      定。
  ２、被告庚○○上開犯行，業據証人廖彬良於台灣台南地方法
      院檢察署檢察官偵訊時及軍事檢察官訊問時分別供稱「當
      時我與人犯在一起，因有一人犯把椅子摔地上，大家就暴
      動了，我與另一戒護立即吹哨，人犯就搶我們的棍子，．
      ．我當時被人犯拿塑膠椅打到頭部」、「問：軍訊筆錄實
      在（提示）？答：實在」（以上見偵查卷第五四頁反面及
      第五五頁筆錄）、「．．我擔任押區值星官，人犯於啟封
      場唱卡拉OK，我與戒護人員謝明宏、丁○○、林漢群等值
      勤，約十九時四十分，押犯廖志憶於放封場後面下棋區，
      進入前面唱歌區，未向我報備，即自動坐下，我質問他『
      為什麼沒有報備就坐下』三次，唯廖犯均未理會，我正欲
      處理，人犯辛○○在後面的下棋區就拿起塑膠椅子往地上
      摔，人犯就全部站起來，．．我就往後退，手被人犯抓住
      （但沒時間看清楚是誰），其中押犯壬○○趁機以塑膠椅
      子攻擊我的頭部及臉部，造成我後頸部、右臉頰擦傷，頭
      部腫起來，此時二樓戒護區已發布應變演練，並衝下押區
      ，押犯因有所畏懼，即退至啟封場左邊，並將我放開，此
      時帶頭的辛○○、和彭建福站在前面與戒護對峙，並不時
      鼓動其他押犯攻擊戒護，等押犯再度攻擊時，．．．即指
      揮戒護撤退，我們就退至押房走道」、「．．．只聽見辛○○喊說要其他人犯把下士戒護甲○○拉回去當人質」、
      「我認為辛○○、王漢國（按應係庚○○之誤）等人是主
      謀（依後所述，本件首謀者應係辛○○一人，被告庚○○
      則係下手實施強暴脅迫之人）」（以上見軍事卷第六十一
      頁及第六十二頁筆錄）等語綦詳，另証人彭普化於本院前
      審訊問時及軍事檢察官訊問時亦分別証稱「問：你做証八
      十四年五月在知義看守所暴動所說之話（提示）是否實在
      ？答：實在，我做証所說的確是我看到之情形」（見本院
      上更(一)卷第二二一頁筆錄）、「（問：是何人帶頭？）答
      ：辛○○」、「（問：是何人打班長？）答：庚○○、陳
      家賢、蔡錦標及其他不知名字，但看人就知道」、「（問
      ：劉燿明、馮國勳？）答：馮國勳有拿警棍打班長戊○○
      ，劉耀明有無不清楚」、「（問：彭建福有無參與？）答
      ：有打班長，但打誰不清楚」、「（問：電視誰砸壞的？
      ）答：辛○○」（以上見軍事卷第四十三頁筆錄）等語明
      確，足証被告庚○○確有上開犯行，亦堪認定。
  ３、共同被告馮國勳上開犯行，業據被害人楊鵬聰於軍事檢察
      官偵訊時供稱「當時我正洗完澡聽到啟封場發布人犯暴動
      哨音，立即衝下押區準備鎮暴」、「（問：何人暴動？）
      答：我看到押犯馮國勳打壞板凳取其木棍打值星官廖彬良
      左手，其他人犯摔椅子，並且想搶奪我們的警棍」、「（
      問：你有無受到攻擊？）答：有，當我們要撤退時，被人
      犯用長板凳攻擊我的手、腳、背部」、「（問：有無受傷
      ？）答：左大腿有六、七公分割傷，左手臂擦傷，背部瘀
      傷」等語綦詳（見軍事卷第六十九頁筆錄），另証人彭普
      化於本院前審訊問時及軍事檢察官訊問時亦分別証稱上開
      等語（見上開２所引彭普化供述），此外參酌共同被告馮
      國勳上開犯行業經本院判決有罪確定乙節，亦有本院八十
      九年上更(一)字第二八七號刑事判決一紙在卷可稽，足証共
      同被告馮國勳確有上開犯行，亦堪認定。
  ４、共同被告李俊義上開犯行，業據証人己○○於台灣台南地
      方法院檢察署檢察官偵訊時及軍事檢察官訊問時分別供稱
      「我當時在樓上準備值勤，聽到哨聲，衝下去天井，現場
      亂成一片，人犯有圍住戒護人員，我去幫忙戒護，人犯有
      拿椅子朝我打，我左手臂去擋有擦傷」、「問：軍方偵訊
      所言實在（提示筆錄）？答：實在」（以上見偵查卷第五
      十四頁筆錄）、「先聽到啟封場摔椅子聲音，接著有人犯
      暴動哨音，我即衝下押區鎮暴」、「（問：何人暴動？）
      答：看到啟封場混亂，人犯在摔椅子，辛○○拿板凳破壞
      電視，並用布包住玻璃碎片拿在手上」、「（問：何人帶
      頭？）答：辛○○．．．帶頭起鬨」、「（問：有無受到
      攻擊？）答：下去鎮暴時，押犯李俊義拿板凳下面的橫條
      打我，我以警棍擋住，但左手臂還是擦傷，並被其勒住脖
      子互相纏住」（以上見軍事卷第六十三頁筆錄）等語綦詳
      ，另証人乙○○於台灣台南地方法院檢察署檢察官偵訊時
      及軍事檢察官訊問時亦分別証稱上開等語（見上開１所引
      乙○○筆錄），足証共同被告李俊義確有上開犯行，亦堪
      認定。
  ５、共同被告蔡錦標上開犯行，業據共同被告蔡錦標於軍事檢
      察官偵訊中供稱「（問：八十四年五月六日暴動時有無參
      與？）答：有起鬨」、「我沒打班長，只有擋而已」等語
      綦詳（見軍事卷第三十頁筆錄），另証人彭普化於本院前
      審訊問時及軍事檢察官訊問時亦分別証稱上開等語（見上
      開２所引彭普化供述），此外參酌共同被告蔡錦標上開犯
      行業經本院判決有罪確定乙節，亦有本院八十八年度上訴
      字第一四七五號刑事判決一紙在卷可稽，足証共同被告蔡
      錦標確有上開犯行，亦堪認定。
  ６、共同被告陳家賢上開犯行，業據証人彭普化於本院前審訊
      問時及軍事檢察官訊問時分別証稱上開等語明確（見上開
      ２所引彭普化供述），此外參酌共同被告陳家賢上開犯行
      業經本院判決有罪確定乙節，亦有本院八十九年度上更(一)
      字第二八七號刑事判決一紙在卷可稽，足証共同被告陳家
      賢確有上開犯行，亦堪認定。
  ７、共同被告彭建福上開犯行，業據証人彭普化於本院前審訊
      問時及軍事檢察官訊問時分別証稱上開等語明確（見上開
      ２所引彭普化供述），另証人乙○○、己○○於台灣台南
      地方法院檢察署檢察官偵訊時及軍事檢察官訊問時亦分別
      証稱上開等語（見上開１所引乙○○筆錄及４所引己○○
      筆錄），此外參酌共同被告彭建福上開犯行業經本院判決
      有罪確定乙節，亦有本院八十八年度上訴字第一四七五號
      刑事判決一紙在卷可稽，足証共同被告彭建福確有上開犯
      行，亦堪認定。
  ８、同案被告辛○○上開犯行，業據証人戊○○於本院前審訊
      問時及軍事檢察官訊問時分別証稱「問：偵查中之供述實
      在否（按即軍事檢察官之供述）？答：是的」（見本院上
      訴卷第一一六頁筆錄）、「當時聽到放封場發布人犯暴動
      哨音，我即衝入押區，看到人犯暴動，摔椅子．打破電視
      」、「（問：知否是何人帶頭暴動？）答：是辛○○」、
      「．．當時人犯包圍著戒護人員，喊著要打戒護，我當時
      被人犯圍住．．．」、「．．我的右後肩部被人犯以破壞
      的板凳攻擊．．．」、「（問：有無受傷？）答：右後肩
      瘀青及紅腫」（見軍事卷第七十三頁及第七十四頁筆錄）
      等語綦詳，另証人彭普化於本院前審訊問時及軍事檢察官
      訊問時亦分別証稱上開等語（見上開２所引彭普化供述）
      ，即証人乙○○、己○○於台灣台南地方法院檢察署檢察
      官偵訊時及軍事檢察官訊問時亦分別証稱上開等語（見上
      開１所引乙○○筆錄及４所引己○○筆錄），足証同案被
      告辛○○確有上開犯行，亦堪認定。另同案被告廖志億因
      在場助勢，業經本院判決有罪確定乙節，亦有本院八十八
      年度上訴字第一四七五號刑事判決一紙在卷可稽，足証同
      案被告廖志億確有上開犯行，亦堪認定。
  ９、又被害人己○○雖供稱「辛○○、彭建福、洪福來帶頭起
      鬨」等語（見軍事卷第六十三頁反面筆錄），另被害人廖
      彬良亦供稱「我認為辛○○、庚○○（筆錄誤載為王漢國
      ）、彭建福、王俊國等人是主謀」等語（見軍事卷第六十
      二頁筆錄），惟証人彭普化則供稱「是辛○○帶頭」（見
      軍事卷第四十二頁筆錄），另証人甲○○於本院九十五年
      三月二十日審理時亦証稱「是辛○○帶頭」（見本院更(三)
      卷第二宗第三十九頁筆錄），此外參酌廖彬良所稱「押犯
      廖志憶於放封場後面下棋區，進入前面唱歌區，未向我報
      備，即自動坐下，我質問他『為什麼沒有報備就坐下』三
      次，唯廖犯均未理會，我正欲處理，人犯辛○○在後面的
      下棋區就拿起塑膠椅子往地上摔，人犯就全部站起來」等
      暴動之初之情節（見軍事卷第六十一頁反面筆錄），堪認
      本件公然聚罪妨害公務罪之首謀應係同案被告辛○○一人
      ，至被告庚○○、壬○○二人則僅係下手實施強暴脅迫之
      人，併予敘明。
  １０、綜上所述，此外參酌：、証人丙○○於本院九十五年四
      月十日審理時亦証稱軍事卷第七十五頁之報告內容即「當
      時在樓上看到四、五個守法人（按即被押人）圍著押區值
      星打押區值星，而戒護衝到押區後便把守法人衝成兩堆，
      ．．守法人彭建福便站在守法人與戒護的中間，對戒護人
      員叫罵說『來！來！來！看誰敢站出來，來一個死一個，
      來兩個死一雙』，然後守法人辛○○就走到電視機前將電
      視機打破，．．已有部分戒護撤出放風場，．．一戒護被
      四、五個守法人架住，．．而辛○○命令守法人不要把他
      放掉，要把他當人質．．．」等內容，係伊依當時之狀況
      所寫的，內容均屬實在及被守法人架住之戒護人員應係甲○○等語綦詳（見本院更(三)卷第二宗第六十七頁及第六十
      八頁筆錄）。、証人甲○○於本院九十五年三月二十日
      審理時亦証稱當時暴動的原因是因為押犯不滿管教問題引
      起的，當時人犯很多，有發生挾持事件，放風場的人犯有
      五、六十人，伊被四、五個人挾持，後來放了伊，伊在軍
      事檢察官所製作之筆錄（按即押犯辛○○說處罰不公帶頭
      暴動，彭建福在附和鼓動，辛○○破壞電視，並說處罰不
      公，沒有把人犯當人看，不要怕戒護，並鼓動人犯站出來
      ，此時人犯把板凳摔爛，拿木條當武器，並與戒護形成對
      峙，對峙約兩分鐘後，彭建福鼓動人犯攻擊戒護，並說來
      一個殺一個，來二個殺一雙，並衝向我們，我們便撤離啟
      封場，我因是最後撤退，被人犯包圍，勒住我），其內容
      均係伊當時所見情形等語（見本院更(三)卷第二宗第三十九
      頁至第四十頁筆錄）。、被告庚○○、壬○○二人於本
      院審理時亦供稱當時所內人犯大約有六、七十人等語（見
      本院更(三)卷第二宗第九十六頁及第九十七頁筆錄）。－－
      等情，足証本件暴動之原因係因被告庚○○、壬○○及同
      案被告李俊義、馮國勳、陳家賢、蔡錦標、彭建福、辛○○、廖志億等人，因不滿該所管教人員平日對人犯處分不
      公，因而心情浮動，嗣庚○○、壬○○、李俊義、馮國勳
      、陳家賢、蔡錦標、彭建福等人見辛○○公然藉機發動及
      聚集該所多數不特定之人犯實施強暴脅迫之行為後，為發
      洩其等不滿之情緒，竟共同基於公然聚眾對於公務員依法
      執行職務時下手實施強暴及脅迫之犯意聯絡，於公務員即
      該看守所內之戒護人員即班長甲○○、己○○、乙○○、
      廖彬良、楊鵬聰、戊○○等人依法執行維護看守所內秩序
      之職務時，分別為上開強暴及脅迫之行為，足見其等間確
      有犯意之聯絡及行為之分擔之事實，亦堪認定。
  、雖被告庚○○辯稱彭普化於暴動前即患有精神疾病，另同
      案被告馮國勳、彭建福、蔡錦標、黃瑞達、陳家賢、壬○○等人於迭次訊問中亦供稱証人彭普化於案發之時即有精
      神異常之情形，此外証人即彭普化之父彭長發於九十年六
      月十八日訊問時亦証稱「今年我有帶他到歸仁一個精神病
      院去看病，他就跑了，他是在十八歲時因煙毒案被警抓後
      ，他腦筋越來越壞，他將我房子亂噴一遍，是此次回來才
      發現他精神有問題」等語，即証人彭普化亦自稱晚上會說
      夢話或亂說話及亂畫家中牆壁等語，足見証人彭普化於軍
      事檢察官中之供述，應無証據能力等語。經查：証人彭普
      化確曾於民國八十八年五月十日前往行政院衛生署台東醫
      院精神科就診，惟經該院精神科專科醫師評估，認無明顯
      精神異常乙節，業據行政院衛生署台東醫院函述明確，有
      該院九十五年一月九日95東醫精字第０九五○○○○○八
      六號函及檢附之病歷表在卷可稽（見本院更(三)卷第一宗第
      一八二頁），另依陸軍總司令部督察長室於中華民國九十
      年五月十日以（九０）優明字第一０三九號函檢附之彭普
      化在監行狀記錄卡影本三份（見本院上更(一)卷第一九一頁
      至第一九四頁）所載，彭普化自民國八十四年五月四日起
      至同年十二月十日止，亦均無精神異常之紀錄，足証本件
      顯無積極及客觀之証據足資証明証人彭普化於民國八十四
      年五月八日軍事檢察官訊問時，確有罹患精神疾病之情形
      ，自難僅憑被告庚○○、同案被告馮國勳、彭建福、蔡錦
      標、黃瑞達、陳家賢、壬○○及証人彭長發等並無精神科
      醫學專業知識之人之供述即遽認証人彭普化於軍事檢察官
      偵訊時已罹患精神病，其供述顯有嚴重瑕疵而無証據能力
      ，是被告庚○○上開辯解，應屬無據，應不足採。
  、又依台灣綠島技能訓練所檢附之彭普化病歷資料所載，彭
      普化雖曾於民國八十八年一月三十日在該所診治，惟當時
      並未診斷出彭普化之病症為何，而係迄至民國八十八年六
      月二十五日始診斷出其為「反社會人格違常者」及依精神
      衛生法施行細則第二條之規定，精神衛生法第三條所稱之
      精神疾病，並不包括反社會人格違常者等情，業據國立成
      功大學醫學院附設醫院函述明確，有該院中華民國九十四
      年十二月六日成附醫精神字第0940013910號函及附件在卷
      可稽（見本院更(三)卷第一宗第一一五頁至第一一八頁），
      是依該函所載，彭普化之病情係迄至民國八十八年六月二
      十五日始經診斷出其為「反社會人格違常者」，而非於民
      國八十八年五月十日之前即經診斷出為「精神疾病者」或
      「反社會人格違常者」，足見上開行政院衛生署台東醫院
      九十五年一月九日95東醫精字第０九五○○○○○八六號
      函及檢附之病歷表，並無瑕疵或疑義，被告庚○○辯稱該
      函可信度較不可採等語，應屬無據，應不足採。
  、又反社會性人格異常者，其人格特徵之一即為反覆說謊乙
      節，固有國立成功大學醫學院附設醫院九十四年十二月二
      十六日成附醫精神字第０九四○○一四八一八號函及檢附
      之資料在卷可稽（附於本院更(三)卷第一宗第一五三頁至第
      一五六頁），惟查：本件依前所述，証人彭普化係於民國
      八十八年六月二十五日始經診斷出其為「反社會人格違常
      者」，是自難據此即推定其於民國八十四年五月間在軍事
      檢察官偵訊時所為之供述為不實在。至証人彭普化雖於民
      國八十八年六月二十五日經診斷出其為「反社會人格違常
      者」後之民國九十年六月十八日前來本院作証，惟依該次
      筆錄所載「（問：你精神是否有問題？）答：沒有，在綠
      島技訓所，台東醫院醫師有來鑑定過，鑑定我無精神病」
      、「問：你做証八十四年五月在知義看守所暴動所說之話
      （提示）是否實在？答：實在，我做証所說的確是我看到
      之情形」等內容（見本院上更(一)卷第二二０頁及第二二一
      頁筆錄），經核亦與上開行政院衛生署台東醫院九十五年
      一月九日95東醫精字第０九五○○○○○八六號函及檢附
      之病歷表所載其確曾前往該院就診之情節相符，而無法証
      明其有反覆說謊之情形，是自難謂其於本院九十年六月十
      八日之供述為不實在。另彭普化於民國九十年二月十二日
      曾至嘉南療養院急診（初診），當時有情緒激動、自言自
      語、四處遊盪，破壞行為及攻擊路人等症狀，且曾於民國
      九十二年九月二十七日起至同年十一月三日止，因自言自
      語、情緒不穩定、破壞及暴力行為入院，於民國九十三年
      六月十七日起至民國九十四年一月十七日止，因在外遊盪
      八天、撿食垃圾，不洗澡致全身髒汙入院，於民國九十四
      年六月十七日起至今，因混亂、破壤及攻擊行為入院，目
      前診斷為精神分裂症等情，固亦有行政院衛生署嘉南療養
      院九十四年十二月二十七日嘉南般字第０九四○○○五九
      五八號函一紙在卷可稽（附於本院更(三)卷第一宗第一七六
      頁），惟亦難據此即推定其於民國八十四年五月間在軍事
      檢察官偵訊時所為之供述及其於民國九十年六月十八日在
      本院訊問時所為之供述為不實在，併此敘明。
  、証人己○○於台灣台南地方法院檢察署檢察官偵訊中雖證
      稱「何人帶頭不清楚，很亂」等語（見偵訊卷第五十四頁
      反面筆錄），另証人乙○○於同署檢察官偵查中及原審法
      院審理時亦證稱「有那些人帶頭暴不清楚，當場很亂，現
      在記不起來了」（以上見偵訊卷第五十三頁反面筆錄）、
      「暴動當天我有點不舒服，待在樓上，後來因為聽見哨聲
      警示有暴動，我就趕忙下去鎮暴，在混亂中被不知名之人
      打了．．不知道是何人帶頭的」（以上見原審卷第一百頁
      筆錄）等語，另証人戊○○於原審審理時亦證稱「當時我
      人在浴室盥洗，聽到哨音趕忙衝出，在混亂中也被打了，
      但不知是誰？也不知是誰帶頭」等語（見原審卷第一百頁
      筆錄），惟查：証人己○○另復供稱「問：軍方偵訊所言
      實在（提示筆錄）？答：實在」等語（見偵查卷第五十四
      頁反面筆錄），另証人乙○○亦供稱「問：軍方偵訊筆錄
      所言實在（提示）？答：實在」等語（見偵查卷第五三頁
      反面筆錄），即証人戊○○於本院前審審理時亦供稱「問
      ：偵查中之供述實在否（按即軍事檢察官之供述）？答：
      是的」等語（見本院上訴卷第一一六頁筆錄），足証証人
      己○○、乙○○及戊○○三人並未否認其等於軍事檢察官
      偵訊中所為之供述至明，是自難因其等事後因事隔久遠已
      不復記憶，即遽認其等於軍事檢察官偵訊中所為之供述為
      不實在，併此敘明。
  、証人甲○○於本院審理時固証稱看守所內裝有攝影器材，
      攝影機對著人犯等語（見本院更(三)卷第二宗第四十頁筆錄
      ），另案發當時知義看守所內之監視錄影帶已無法尋獲及
      已查無看守所內被毀損之電視機、錄影機、門窗等物品之
      照片或資料與戒護人員受傷之驗傷診斷証明書等相關案卷
      等情，亦有國防部南部地方軍事法院檢察署中華民國九十
      三年九月九日審捷字第０九三００五一０七號函及檢附之
      國防部陸軍總司令部督察長室九十三年八月三十日郵法字
      第０九三０００一０七四號函影本與會辦單影本（附於本
      院上更(二)卷第八十七頁至第九十頁）暨國防部陸軍總司令
      部九十四年十二月十四日郵法字第○九四○○○一八一四
      號函（附於本院更(三)卷第一宗第一三四頁）各一紙在卷可
      稽，惟查：被告壬○○、庚○○等人上開犯行，依前所述
      ，已至臻明確，自難因事後已無法尋獲案發之時看守所內
      之監視錄影帶，或被毀損之電視機、錄影機、門窗等物品
      之照片、資料，或戒護人員受傷之驗傷診斷証明書等相關
      案卷，即遽認其等並無上開犯行，是上開証人甲○○之供
      述及函文內容，自不足資為被告二人有利之依據，併此敘
      明。
  、另被告庚○○雖辯稱証人己○○、乙○○、戊○○、丙○○、甲○○、楊鵬聰、同案被告癸○○、馮國勳、壬○○
      、蔡錦標、彭建福、黃瑞達、廖志億、陳家賢、辛○○及
      看守所押犯劉耀明、張東屏、康安平、林靖文、朱國樑、
      劉秀鈺、胡銘信、高原、吳佳璋、王智弘等人均未供稱伊
      確有毆打或挾持戒護班長，或確有毀損看守所內之物品之
      行為，足証伊確無起訴書或上訴書所載之犯行等語，惟查
      ：本件案發之時，場面混亂，每人所在位置及觀察角度均
      有所不同，且是否供出被告庚○○涉案之意願亦因人而異
      ，自難因上開王智弘等人均未供稱被告庚○○確有毆打或
      挾持戒護班長，或確有毀損看守所內之物品之行為，即遽
      認被告庚○○確無本件犯行，是被告庚○○據以抗辯上開
      等語，應屬無據，應不足採。
  、又本件依軍事卷所附筆錄及資料，其內並無被害人對被告
      所犯傷害或毀損犯行提出告訴之相關資料，另本案已查無
      被害人有無提出傷害或毀損之告訴等資料及案卷乙節，亦
      有國防部陸軍總司令部九十四年十二月十四日郵法字第○
      九四○○○一八一四號函一紙在卷可稽（附於本院更(三)卷
      第一宗第一三四頁），此外參酌依陸軍第八軍團司令部中
      華民國八十四年七月十九日勉敬字第九七七五號函所載
      意旨（附於偵查卷第一頁），該司令部亦僅移送被告等妨
      害公務罪嫌，而未移送傷害或毀損犯行等情，足証本件並
      無積極証據足資証明被害人確有對被告等人所犯傷害及毀
      損犯行提出告訴，是自難就被告所犯傷害或毀損犯行予以
      論科，併此敘明。又本案已查無是否另有其他被告經移送
      機關移送軍事機關偵查起訴乙節，業據國防部陸軍總司令
      部函述明確，有上開總司令部九十四年十二月十四日郵法
      字第○九四○○○一八一四號函一紙在卷可稽（附於本院
      更(三)卷第一宗第一三四頁），亦併此敘明。另原審同案被
      告黃瑞達、癸○○被訴本件犯行業經判決無罪確定乙節，
      亦有本院九十三年度重上更(二)字第一九六號刑事判決及八
      十九年度上訴字第一０三四號刑事判決各一紙在卷可稽，
      爰未認定其二人亦參與本件犯行，併此敘明。
  、是綜上所述，被告二人罪証已明確，所辯均屬卸責之詞，
      均不足採，其二人犯行洵堪認定。
二、核被告壬○○、庚○○二人所為，均係犯刑法第一百三十六
    條第一項後段之公然聚眾對於公務員依法執行職務時，下手
    實施強暴及脅迫罪。其二人與李俊義、馮國勳、蔡錦標、陳
    家賢、彭建福等人間，互有犯意之聯絡及行為之分擔，均為
    共同正犯。又原審同案被告黃瑞達與癸○○二人被訴本件犯
    行，依前所述，業經判決無罪確定，是公訴意旨認被告二人
    與黃瑞達、癸○○間，亦有犯意之聯絡及行為之分擔，自有
    未洽；又本件依前所述，原審同案被告廖志億參與本件犯罪
    行為之程度業經本院前審認定係「在場助勢之人」，因而經
    本院判決有罪確定，另同案被告辛○○參與本件犯罪行為之
    程度則經本院認定係「首謀」，足見其二人參與本件犯罪行
    為之程度與被告二人參與本件犯罪行為之程度即「下手實施
    強暴脅迫」之程度不同，其等間自不得論以共同正犯（最高
    法院八十一年台非字第二三三號判例意旨參照），公訴意旨
    認被告二人與辛○○、廖志億間，亦有犯意之聯絡及行為之
    分擔，而應論以共同正犯，亦有未洽。又辛○○雖兼有下手
    實施強暴脅迫之行為，惟仍應論以首謀罪，而不另論下手實
    施強暴脅迫罪，併此敘明。查被告庚○○於民國七十六年間
    曾因竊盜案件，經台灣台南地方法院判處有期徒刑一年，緩
    刑五年確定，嗣上開緩刑經撤銷，且所處有期徒刑經減刑減
    為有期徒刑六月後，於民國七十九年九月十日執行完畢等情
    ，有臺灣高等法院被告全國前案紀錄表一份在卷可稽，是其
    受有期徒刑之執行完畢後，五年內再犯有期徒刑以上之本罪
    ，為累犯，應依刑法第四十七條之規定加重其刑。
三、原審疏未詳查，因而為被告二人無罪之諭知，容有未洽，是
    檢察官上訴意旨，據此指摘原判決此部分不當，為有理由，
    自應由本院將原判決關於被告壬○○、庚○○部分予以撤銷
    改判，期臻妥適。爰審酌被告二人之素行、因不滿看守所內
    管教人員對人犯處分不公之犯罪動機、犯罪結果造成多名戒
    護人員受傷與所內電視機、窗戶等物品毀損之危害及其二人
    犯罪後均否認犯罪而不知悔悟之態度等一切情狀，分別量處
    如主文第二項及第三項所示之刑。
四、本件事証已明確，且辯護人亦表明捨棄傳訊証人彭普化（見
    本院更(三)卷第二宗第四十二頁筆錄），爰未傳訊証人彭普化
    ，併此敘明。
據上論斷，應依刑事訴訟法第三百六十九條第一項前段、第三百
六十四條、第二百九十九條第一項前段，刑法第二十八條、第一
百三十六條第一項後段、第四十七條，判決如主文。
本案經檢察官張太龍到庭執行職務。
中    華     民     國    95    年    6    月    5    日
                  台灣高等法院台南分院刑事第四庭
                        審判長法官    吳  志  誠
                              法官    林  勝  木
                              法官    蔡  美  美
以上正本證明與原本無異。
如不服本判決，應於收受本判決後十日內向本院提出上訴書狀。
其未敘述上訴理由者並得於提起上訴後十日內向本院補提理由書
狀（均須按他造當事人之人數附繕本）「切勿逕送上級法院」。
                            書記官    周  美  莉
中    華     民     國    95    年    6    月    5    日
本案論罪科刑法條：
刑法第136條第1項
公然聚眾犯前條之罪者，在場助勢之人，處1年以下有期徒刑、
拘役或300元以下罰金。首謀及下手實施強暴脅迫者，處1年以
上、7年以下有期徒刑。


司法院資訊處製作；財團法人民間司法改革基金會備份。
